【裁判字號】    96,訴,610
【裁判日期】    970117
【裁判案由】    交還土地
【裁判全文】
臺灣彰化地方法院民事判決  96年度訴字第610號
原      告
即反訴被告    甲○○
訴訟代理人    黃呈利律師
被      告
即反訴原告    乙○○○
被      告    丁○○
              丙○○
上三人共同
訴訟代理人    柯開運律師
上列當事人間請求交還土地事件，本院於民國97年1月3日言詞辯
論終結，茲判決如下：
    主    文
被告應將坐落彰化縣鹿港鎮○○段一００七地號如附圖所示編號
Ｃ及Ｃ２部分、面積合計四二四點五八平方公尺之土地交還予原
告。
被告應給付原告新台幣壹萬陸仟伍佰拾柒元及自民國九十六年
七月十一日起至清償日止，按年息百分之五計算之利息，並自民
國九十六年五月二十四日起至前項土地交還之日止每日共同給付
原告新台幣參拾參點柒元。
原告其餘之訴駁回。
本訴訴訟費用由原告負擔新台幣貳仟參佰陸拾元，餘由被告負擔
。
本判決第二項於原告以新台幣陸仟元供擔保後得假執行。但被告
如以新台幣壹萬陸仟伍佰拾柒元為原告預供擔保，得免為假執
行。
確認反訴原告乙○○○對於反訴被告所有坐落彰化縣鹿港鎮○○
段一○○七地號如附圖所示編號Ｂ及Ｃ１及Ａ１部分、面積合計
一二三點三一平方公尺土地之通行權存在。
反訴被告應容認且不得妨礙或阻擾反訴原告乙○○○就前項土地
為通行之行為。
反訴原告其餘之訴駁回。
反訴訴訟費用由反訴原告負擔新台幣捌仟柒佰捌拾捌元，餘由反
訴被告負擔。
反訴判決第二項得假執行。
反訴原告其餘假執行之聲請駁回。
    事實及理由
壹、本訴部分：
  一、按訴狀送達後，原告不得將原訴變更或追加他訴。但請求
      之基礎事實同一者、擴張或減縮應受判決事項之聲明者、
      不甚礙被告之防禦及訴訟之終結者，不在此限，民事訴訟
      法第255條第1項第2、3、7款分別定有明文。本件原告起
      訴後，將聲明由被告乙○○○等3人應交還如附圖即彰化
      縣鹿港地政事務所複丈日期民國96年9月3日土地複丈成果
      圖Ｃ部分面積457.12平方公尺之土地予原告並將其上之地
      上物拆除，變更並追加被告丙○○部分為「被告三人應交
      還系爭上開土地予原告」，經核與前開規定相符，故原告
      之追加及變更應予准許，合先敘明。
  二、原告起訴主張：緣坐落彰化縣鹿港鎮○○段1007地號土地
      於95年1月18日起由原告所有，但部分為被告三人占用，
      並私自搭設工寮、養漁池設備、水井使用，而工寮部分因
      老舊破損，原告之舅黃義芳誤為無主物已拆除之，被告無
      合法權源，係無權占有系爭土地，爰依物上請求權之法律
      關係，請求被告返還系爭土地，並按日給付原告相當於租
      金之不當得利，其中95年1月18日起至原告96年5月23日止
      共491日係已發生部分，依土地法第110條之規定為計算標
      準，以系爭土地申報地價每平方公尺新台幣（下同）336
      元計算，乘以占用面積457.12，再乘以百分之8後，除以
      365，算得每日為33.7元，並乘以已占用日數491日後為16
      547元（元以下4捨5入），及該部分之利息；至96年5月24
      日起之部分，則請求被告每日給付原告33.7元等語。並聲
      明：被告應交還如彰化縣鹿港地政事務所複丈日期96  年
      12月4日土地複丈成果圖編號Ｃ及Ｃ２部分面積424.58 平
      方公尺之土地予原告；被告應共同給付原告16547元及自
      起訴狀繕本送達被告翌日起至清償日止，按年息百分之5
      計算之利息，並自96年5月24日起至前項土地交還之日止
      每日共同給付原告33.7元；第二項部分願供擔保請准宣告
      假執行。
  三、被告則以：與原告所有之彰化縣鹿港鎮○○段1007地號土
      地毗鄰之同段1134地號土地，係一袋地，為被告乙○○○
      所有，被告乙○○○自得對其主張袋地通行權以為對外聯
      絡，是被告乙○○○自非無權占有，又被告陳贊民及丙○○就原告所有之彰化縣鹿港鎮○○段1007地號土地並無任
      何占有行為，亦未因而獲取不當利益，則原告訴請被告陳
      贊民及丙○○交還土地及返還不當得利顯無理由。並聲明
      ：原告之訴及其假執行之聲請均駁回；訴訟費用由原告負
      擔；如受不利判決，願供擔保請准宣告免為假執行。
  四、得心證之理由：
  (一)查系爭土地為原告所有，現為被告占有系爭土地如附圖所
      示Ｃ、Ｃ1、Ｃ２部分作為魚池使用等情，業據原告提出
      之土地登記謄本、地籍圖謄本及現場照片等件為證，且經
      本院勘驗現場，並囑託彰化縣鹿港地政事務所派員會同兩
      造測量明確，製有勘驗筆錄及複丈成果圖附卷可稽，被告
      乙○○○在本院於96年8月15日到現場勘驗時，亦坦認該
      魚池等設備係由被告3人所共同建造、使用等事實，足證
      原告所述係有憑據，雖乙○○○後於本院96年10月4日審
      理時改稱僅係其與被告丁○○所興建、使用，與其子丙○○無關云云，然其所述前後出入，顯有迴護其子丙○○之
      意，是其後之改口自不可信。至被告另抗辯因乙○○○所
      有之同段1134地號土地係袋地，對系爭土地得主張通行權
      及相鄰關係之管路安設權，故其等使用系爭土地非無權占
      有等語，惟此與被告占用系爭土地供作魚池使用並無相關
      ，自不能以被告乙○○○得對原告主張其所述之權利而推
      認被告等人有權占用原告土地作為魚池使用，是被告此點
      所辯並不能採為有利其等之認定。故原告此部分主張堪信
      為真正。
  (二)按土地因與公路無適宜之聯絡，致不能為通常使用者，土
      地所有人得通行周圍地以至公路。但對於通行地因此所受
      之損害，應支付償金，此民法第787條定有明文；又無權
      占有他人之土地，可能獲得相當於租金之利益為社會通常
      之觀念，此最高法院著有61年台上字第1695號判例可供參
      照。本件被告乙○○○另就其所有之同段1134地號土地向
      原告提起確認對系爭土地有通行權之反訴，經本院確認如
      後，因其中附圖所示Ｃ1部分係包括於後述確認為通行權
      之範圍，是原告主張被告等人交還所占用如附圖所示Ｃ、
      Ｃ1、Ｃ2部分之土地雖有依據，然因被告抗辯乙○○○就
      Ｃ1部分有通行權業經本院確認如後，故被告僅應交還附
      圖所示Ｃ及Ｃ2部分土地予原告。又被告占用原告所有上
      開Ｃ、Ｃ1及Ｃ2土地至今已如前述，依上開最高法院判例
      意旨，被告自獲有相當於租金之不當得利，而Ｃ1部分被
      告雖因有通行權而無須返還，但其占用該部分土地仍應給
      付相當於租金之償金，是原告請求被告給付自95年1月18
      日即其取得系爭土地之日起至96年5月23日其提起本件訴
      訟之日止共491日之已發生的不當得利，與自起訴狀繕本
      送達被告翌日即96年7月11日起計算之利息，及自96年5月
      24日起至被告交還該等土地之日止，按日計算之利益，並
      請求依土地法第110條之規定，以所占用系爭土地面積之
      申報地價年息的百分之8計算，即457.12乘336乘0.08除36
      5，算得每日為33.7元（4捨5入，以下同），而491乘33.7
      為16547元，被告對原告主張其占用之時間亦無爭執，則
      原告此部分主張亦屬有據，應予准許。
  (三)綜上，原告依所有權人之物上所有權關係，請求被告交還
      附圖所示Ｃ、Ｃ2土地及給付占有使用之利益與已發生利
      益部分之利息，為有理由，應予准許，爰判決如主文第一
      項、第二項所示。至其請求交還附圖所示Ｃ1部分為無理
      由，應予以駁回。
  (四)本判決第二項兩造均陳明願供擔保聲請本院宣告假執行及
      免為假執行，依法核無不合，爰分別酌定相當之擔保金後
      宣告之。
  (五)訴訟費用負擔之依據：民事訴訟法第79條、85條第1項前
      段。
貳、反訴部分：
  一、反訴原告主張：反訴原告乙○○○所有之彰化縣鹿港鎮○○段1134地號土地係一袋地，是以反訴原告乙○○○自得
      主張袋地通行權以對外聯絡，業如前述，且依民法第787
      條之規定，反訴原告亦得於主張通行權之同時，主張線管
      安設權係通行權之範圍所包攝，以利土地經濟效用，實非
      無權占用反訴被告之土地，惟反訴被告竟訴請反訴原告交
      還系爭土地，則反訴被告前揭行為，自有侵害反訴原告之
      袋地通行權及線管安設權之虞，為此，反訴原告並提起反
      訴請求確認通行權及線管安設權等語。並聲明：(一)確認反
      訴原告乙○○○就所有彰化縣鹿港鎮○○段1134地號土地
      ，對於反訴被告所有彰化縣鹿港鎮○○段1007地號土地，
      如附圖所示編號Ｂ及Ｃ１及Ａ１部分，面積123.31平方公
      尺土地之有通行權存在；(二)反訴被告應容忍且不得妨礙或
      阻擾反訴原告乙○○○所有前項土地為通行、安設電線、
      電桿、水管、煤氣管或電信管路之行為；(三)反訴訴訟費用
      由反訴被告負擔；(四)第二項之請求，願供擔保請准宣告假
      執行。
  二、反訴被告則以：依民法第787條袋地通行權之規定，僅袋
      地所有權人得通行周圍地以至公路，則反訴原告丁○○、
      丙○○均非所有權人，渠等二人應僅為該土地之占有輔助
      人，並不得對反訴被告主張通行權。再者，線管安設權需
      經相關權責單位核准，與通行權分屬二不同權利，並非通
      行權之範圍。並聲明：反訴原告之訴駁回；反訴訴訟費用
      由反訴原告負擔。
  三、經查：反訴原告主張之事實，業據其提出土地登記謄本、
      地籍圖謄本等為證，並經本院會同兩造及地政人員到現場
      勘驗及囑託彰化縣鹿港地政事務所測量員測量，製有勘驗
      筆錄、土地複丈成果圖即附圖可稽，且為兩造所不爭執，
      堪信為真。查反訴原告乙○○○所有土地係一袋地，與公
      路無適宜之聯絡，致不能為通常使用，自得依民法第787
      條第1項前段之規定，請求通行反訴被告所有土地以至公
      路，反訴被告不得妨礙，故反訴原告此部分主張為有理由
      ，應予准許。至通行權之範圍，依同條第2項之規定，應
      於通行必要之範圍內，擇對反訴被告損害最少之處所及方
      法為之，本件經本院會同兩造到現場勘驗後，認以依附圖
      所示Ｂ、Ｃ1及Ａ1、面積合計123.31平方公尺為反訴原告
      通行之範圍對反訴被告損害最少，並合乎反訴原告通行之
      必要而為兩造所肯認，故確認如上；又反訴原告請求反訴
      被告容忍並不得妨礙或阻撓其通行上開土地，於法亦無不
      合，應併予宣告之，而此部分容認通行土地之價額未逾50
      萬元，依民事訴訟法第389條第1項第5款之規定，應依職
      權宣告假執行。
  四、另反訴原告主張依787條有關通行權之規定，一併請求本
      院判令反訴被告應容任其在上開1007地號土地如附圖所示
      Ｂ、Ｃ1及Ａ1部分處安設電線、電桿、水管、煤氣管及電
      信管路之行為部分，因民法第786條第1項就土地有相鄰關
      係人間之管線安設權另有特別規定，此非同法第787條袋
      地通行權所得涵攝，自不能因已確認反訴原告得通行上開
      Ｂ、Ｃ1、及Ａ1土地即認其就此部分土地亦得安設管線，
      再者，按民法第786條第1項固規定土地所有人，非通過他
      人之土地，不能安設電線、水管、煤氣管、或其他筒管，
      或雖能安設而需費過鉅者，得通過他人土地之上下而安設
      之。但仍應擇其損害最少之處所及方法為之，是縱認反訴
      原告主張反訴被告應容忍且不得妨礙或阻擾反訴原告在附
      圖所示編號Ｂ及Ｃ１及Ａ１部分，面積123.31平方公尺土
      地，為安設電線、電桿、水管、煤氣管或電信管路之行為
      係有理由，依前揭規定，反訴原告仍應擇其損害最少之處
      所及方法為之，然查反訴原告乙○○○所主張令反訴被告
      容任其安設處，係如附圖所示編號Ｂ及Ｃ１及Ａ１部分，
      此部分土地洽坐落在系爭彰化縣鹿港鎮○○段1007地號土
      地中間，若僅供一般通行固無妨礙，但若任反訴原告從中
      安設電線、電桿、水管、煤氣管或電信管路，對反訴被告
      就彰化縣鹿港鎮○○段1007地號土地之利用即有所重大之
      妨礙，顯非損害最小之處所或方法，而違背上開規定之意
      旨，是反訴原告此部分請求難認有理，應予駁回。反訴原
      告此部分之訴既經駁回，其此部分假執行之聲請已失所附
      麗，應併駁回之。
  五、反訴訴訟費用負擔之依據：民事訴訟法第79條。
中    華    民    國     97   年     1    月    17    日
                  民事第一庭    法   官   葛永輝
以上正本係照原本作成。
如對判決上訴，應於判決送達後20日內向本院提出上訴狀。
中    華    民    國    97    年     2    月     4    日
                                書記官  楊美芳


司法院資訊處製作；財團法人民間司法改革基金會備份。
